臺灣嘉義地方法院民事裁定
111年度抗字第27號
抗  告  人  興富弘建設有限公司

法定代理人  賴麗庭  
相  對  人  呂榮富  

上列當事人間聲請變更共有物管理事件，抗告人對於民國111年6
月30日本院所為111年度聲字第108號裁定提起抗告，本院裁定如
下：
    主  文
抗告駁回。
抗告程序費用新臺幣壹仟元由抗告人負擔。
    理  由
一、按共有物之管理，除契約另有約定外，應以共有人過半數及
    其應有部分合計過半數之同意行之。但其應有部分合計逾3
    分之2者，其人數不予計算；依前項規定之管理顯失公平者
    ，不同意之共有人得聲請法院以裁定變更之，民法第820 條
    第1項、第2項分別定有明文。準此，依本條第2項規定聲請
    為變更共有物之管理者，必以共有物之管理係經同條第1項
    規定而定之管理，且聲請人須為不同意之共有人（不問是持
    反對意見之積極不同意共有人或未表示意見乃至於未參與同
    意決定之消極不同意共有人均包括在內），並所定之管理有
    顯失公平之情事，始得為之。而是否顯失公平，應由法院依
    非訟程序，斟酌一切具體情事，參考社會一般觀念為標準，
    以及共有物之性質、面積、使用狀況等具體客觀情事定之。
    又所謂「公平」係指各共有人間之權利義務狀態相互比較而
    言，雖各共有人間之權利義務狀態相互比較下並未全然均等
    ，倘管理人未濫用其管理權利，權利義務狀態亦無顯然失衡
    ，則難謂有何顯失公平之情形。倘管理人於未經共有人同意
    下，逕將共有物之使用收益獨厚特定共有人，應有審究公平
    性之必要，而不同意之共有人亦得聲請法院以裁定變更該管
    理，俾免多數決之濫用，並保障全體共有人之權益。
二、抗告意旨略以：
㈠、坐落嘉義縣○○市○○段0○0地號土地（下稱系爭土地）目前為鋪
    設瀝青混凝土路面，為提供公眾通行之道路，僅主管機關基
    於財政困難，尚未對系爭土地所有人徵收。相對人於民國10
    9年3月繼承系爭土地應有部分前，其父生前與其他原共有人
    羅振茂、馬慶安、馬本元、馬登崑、馬海湶、馬蔡貞春、馬
    成旺等8人，出具土地同意書給太保市公所，同意無償提供
    太保市公所作為供公眾道路通行使用，且就土地改良物亦同
    意供太保市公所處理，故太保市公所取得上開土地同意書後
    ，於系爭土地及同段5-8地號土地（下稱5-8地號土地，該土
    地經法院判決作道路使用）兩側施作排水溝含路面鋪設瀝青
    ，供公眾通行使用。系爭土地經共有人逾半數及其應有部分
    合計過半數之多數決，同意供同段4-10、4-11地號土地（下
    稱4-10、4-11地號土地）作為私設通路申請建造執照，符合
    民法第820條第1項規定，而相對人持分僅10033分之1443，
    約占14.38％，原裁定竟因其少數比例持分之反對意見，而影
    響4-10、4-11地號土地之有效利用，未全盤衡酌整體社會經
    濟利益，違反民法820條第1項立法意旨，應予廢棄，改為駁
    回相對人之聲請。
㈡、系爭土地本即作為道路使用，抗告人與其他共有人之多數決
    並無害於抗告人之使用或影響其事實上之利用，遑論顯失公
    平，故原裁定依相對人之聲請禁止系爭土地共有人以多數決
    同意供4-10、4-11地號土地作為私設通路，反而有害於社會
    經濟發展，不符合公益。
㈢、退步言之，倘原裁定認為有些微影響相對人利益，而顯失公
    平時，亦應僅變更由抗告人補貼相對人相當於租金之損害，
    抗告人願依土地法第97條第1項、第105條規定，同意每年以
    租金新臺幣554元補貼相對人。故原裁定自應以最符合公眾
    利益之方式，裁定由抗告人負擔上開相當於租金之不當得利
    ，以補貼相對人。
㈣、另抗告人多數決管理共有物之法律依據為民法第820條第1項
    規定，而前案即鈞院109年度訴字第795號判決（下稱前案）
    之請求權基礎為民法第786條至第788條規定，兩者顯不相侔
    ，縱前案否認抗告人得依民法第786條至第788條規定權利，
    並無礙於抗告人依民法第820條規定之權利，原裁定以該前
    案為理由採用相對人之主張，容有錯誤。
㈤、並聲明：1、原裁定廢棄。2、相對人之聲請駁回。3、聲請費
    用及抗告費用均由相對人負擔。　　
三、經查：
㈠、抗告人主張相對人持分僅10033分之1443，且系爭土地本即作
    為道路使用，原裁定竟以其少數比例持分之反對意見，而影
    響4-10、4-11地號土地之有效利用，未全盤衡酌整體社會經
    濟利益，違反民法820條第1項立法意旨云云。惟民法第820
    條第1項規定將共有物之管理採多數決，雖立法理由乃基於
    促進共有物之有效利用，但為防杜該多數決所為之管理決定
    有顯失公平之情事，民法第820條第2項亦規定多數決所定管
    理方法有顯失公平者，不同意之共有人得聲請法院以裁定變
    更之，俾免多數決之濫用，並保障全體共有人之權益，因此
    縱使相對人持分少，仍應由法院斟酌系爭土地依據多數決同
    意之管理是否有顯失公平之情事。
㈡、抗告人主張系爭土地業已經相對人之父及其他共有人同意提
    供太保市公所作為供公眾道路通行使用，並鋪設瀝青混凝土
    路面，抗告人以系爭土地作為通行及建築線之道路使用，對
    相對人並無影響云云。然查，抗告人固提出系爭土地之土地
    使用同意書（本院卷第17、18頁），但相對人於原審已否認
    該土地使用同意書之真正。況且，該土地使用同意書日期欄
    位皆為空白，年月日記載均付之闕如，則該土地使用同意書
    上記載之共有人是否已將同意書提出交給太保市公所？抑或
    太保市公所是否有同意將系爭土地作為供公眾道路通行使用
    等情，皆未見抗告人提出相關證據證明。本院另參酌前案曾
    詢問嘉義縣○○○○於○○○○段000地號土地供公共通行巷道使用
    之依據為何，該局檢附太保市公所109年6月8日函文回覆，
    依太保市公所109年6月8日函文記載：「…龍潭段431、432土
    地，屬公共眾通行道路使用，…，餘同段系爭4-4土地…非屬
    供公眾通行範疇」。由此亦足以證明，縱使抗告人提出之土
    地使用同意書為真正，也僅是前共有人期望將系爭土地提供
    給太保市公所作為供公眾道路通行使用之片面表意而已，但
    由太保市公所109年6月8日前揭函文可知，太保市公所並未
    將系爭土地認定為供公眾通行之道路。故抗告人執上開土地
    使用同意書主張前共有人已同意將土地作為供公眾通行道路
    使用，故以系爭土地作為通行及建築線之道路使用，對相對
    人並無影響云云，要無可採。再者，抗告人主張因相對人反
    對系爭土地做為申請建築連接建築線私設通路使用，將影響
    4-10、4-11地號土地之有效利用，然4-10、4-11地號土地均
    為抗告人所有，其僅影響抗告人之使用土地之效益，並未違
    反其他共有人之權益，故抗告人此部分主張應無理由。
㈢、另抗告人主張前案係依據民法第786條至第788條主張通行權
    ，無礙抗告人於本件主張行使民法第820條規定之權利云云
    。抗告人前揭所述，固非無據，但系爭土地經抗告人等共有
    人多數決之管理結果，不但僅有利於抗告人興建之建物出入
    通行使用，獨厚抗告人之使用收益，對其他共有人則無利益
    可言，顯失公平，故抗告人此部分主張亦無理由。　　
㈣、至於抗告人主張倘法院認為有些微影響相對人利益，而顯失
    公平時，亦應僅變更由抗告人補貼相對人相當於租金之不當
    得利而已，此外，抗告人亦願意以合理價格購買相對人之應
    有部分云云。然本院既認為相對人本件之聲請符合民法第82
    0條第2項規定而得以變更管理方式，當無所謂以給付租金或
    購買相對人應有部分等方式而使對相對人不公平狀態變為公
    平，進而不符合該條規定致本院駁回相對人之聲請，抗告人
    此部分主張亦無可採。
四、綜上所述，原裁定准予相對人聲請變更系爭土地之管理方法
    ，而禁止抗告人將系爭土地作為抗告人為起造人於系爭土地
    、同段4-10、4-11、5-1、5-2、5-7、5-8、5-12、5-24地號
    土地申請建築連接建築線私設通路，於法並無違誤，抗告意
    旨指摘原裁定不當，求為廢棄，為無理由，應予駁回。
五、據上論結，本件抗告為無理由，依非訟事件法第21條第2 項
    、第46條，民事訴訟法第495條之1第1項、第449條第1項、
    第95條、第78條，裁定如主文。
中　　華　　民　　國　　111 　年　　11　　月　　25　　日
                  民事第二庭審判長法　官　林中如
                                  法  官  陳卿和
                                  法  官  陳婉玉
上開正本係照原本作成。
本裁定僅得以適用法規顯有錯誤為理由提起再抗告。如提起再抗
告，應於裁定送達後10日內委任律師為代理人向本院提出再抗告
狀，並繳納再抗告費新臺幣1,000 元。
中　　華　　民　　國　　111 　年　　11　　月　　29　　日
                                  書記官　方瀅晴